【裁判字號】    99,訴,14
【裁判日期】    991029
【裁判案由】    塗銷所有權移轉登記等
【裁判全文】
臺灣板橋地方法院民事判決                99年度訴字第14號
原      告  戊○○
訴訟代理人  黃文崇律師
被      告  丁○○
            乙○○
            丙○○○
前三人共同
訴訟代理人  吳慶隆律師
複代 理 人  林舒婷律師
上列當事人間請求塗銷所有權移轉登記等事件，經本院於民國99
年10月4 日言詞辯論終結，判決如下：
    主  文
原告之訴駁回。
訴訟費用由原告負擔。
    事實及理由
一、原告起訴主張：
  (一)被告丁○○於97年6 月間向原告借款新臺幣（下同）4,100,
    000 元，簽發如附表一所示支票8 紙交付原告作為付款之用
    。詎上揭支票屆期均經於民國98年1 月19日提示而不獲兌現
    ，經原告向臺灣臺北地方法院提起給付票款民事訴訟，經該
    院於98年5 月27日判決被告丁○○應如數給付。詎被告丁○○已知其負欠原告，竟意圖逃避債務，而與其父即被告乙○○及其母即被告丙○○○通謀，明知渠等彼此間並無任何債
    權債務關係亦無買賣關係，竟於97年12月間，至臺北縣新莊
    地政事務所，將被告丁○○所有如附表二所示房地（下稱系
    爭房地）分別辦理最高限額5,000,000 元抵押權登記予被告
    乙○○及辦理以買賣為原因之所有權移轉登記予被告丙○○○，並分別於97年12月31日、98年1 月6 日，經臺北縣新莊
    地政事務所辦理登記完畢。嗣經原告於欲強制執行時，調取
    系爭房地登記謄本始發覺上情，原告並於98年11月間質問被
    告丁○○，何以持其所有系爭房地設定抵押權及移轉登記予
    其父母即被告乙○○、丙○○○時，被告丁○○向原告堅稱
    設定抵押權部分渠不知情，移轉登記部分則分文未收，移轉
    行為非買賣並無條件，並出具聲明書予原告為憑，足明被告
    間就系爭房地之抵押權設定、買賣暨所有權移轉登記皆屬通
    謀虛偽意思表示之行為，依民法第87條第1 項規定屬無效行
    為，原告自得訴請確認，並依民法第113 條規定暨侵權行為
    之法律關係訴請塗銷以回復原狀。
  (二)退萬步言，縱上開被告間設定及所有權移轉行為有效，惟按
    「債務人所為之無償行為，有害及債權者，債權人得聲請法
    院撤銷之。」民法第244 條第1 項定有明文，則被告間之無
    償行為已屬有害及原告之債權，原告自得依民法第244 條第
    1 項規定聲請法院撤銷之，並於撤銷後併依民法第244 條第
    4 項規定，請求就系爭房地所為之抵押權登記及所有權移轉
    登記均予以塗銷以回復原狀。
  (三)對被告抗辯之陳述：
  (1)被告丁○○確係向原告借款，借款之初係持其簽發如附表所
    示支票向原告借款，並指定匯款至其合夥人即訴外人許智超
    處。原告因有支票未要求其立據為證，嗣支票屆期前被告丁○○一再向原告要求暫緩提示，原告遂要求被告丁○○出具
    部分借據及本票，亦有被告出具之借據、本票暨民事裁定可
    按，是被告丁○○對原告確有借款債權屬實。退萬步言，原
    告既持有被告丁○○所簽發之支票，並經原告提起民事訴訟
    ，並經判決確定，且被告丁○○亦於偵查中自承確有簽發如
    附表所示支票作擔保用，則原告對被告丁○○之票款債權亦
    屬確定，要屬至明。再者，被告丁○○在刑事偵查庭中固稱
    原告是當舖業者，如不寫聲明書將對渠與家人不利云云，係
    嚴重誣衊且與事實不符，原告非從事當舖業，否則借錢豈有
    無擔保品及當票？事實上，原證3 之聲明書乃原告與被告丁○○在臺北縣樹林市○○路○ 段101 號麥當勞店等賣場見面
    ，被告丁○○為澄清其賣了房子未拿分文，無法償債，才把
    事實以書面方式寫出，以向原告交待，否則如係遭恐嚇，豈
    會已近四月未見渠提告，可見渠陳述不實。
  (2)被告間確係通謀虛偽意思表示所成立之買賣、移轉所有權及
    抵押權登記，蓋被告主張因被告丁○○無力清償本息，遂約
    定由被告乙○○、丙○○○出面負擔稅費等，並代為清償第
    二順位抵押權及負擔原合庫3,600,000 元貸款（餘款為0000
    000 元），因而訂立不動產買賣契約書云云，惟：被告乙○○年逾90、被告丙○○○亦係逾80歲之人，根本無資力，
    亦無謀生能力，如何清償本息？原證2 之收入傳票金額僅
    1,500,000 元與其被證2 不動產買賣契約書第2 條第1 款所
    載，第1 次款1,900,000 元根本不符，且據被告丁○○所述
    該1,500,000 元竟由被告丁○○帳戶提示，亦與上述被證2
    不動產買賣契約書第11條其他約定事項欄第2 款約定由被告
    丙○○○直接代被告丁○○償還訴外人徐邦桂債務不同，可
    見其虛偽不實。
  (3)被告又稱渠先於97年12月19日辦理過戶之移轉登記（98年1
    月6 日登記完竣），再於97年12月31日辦理5,000,000 元抵
    押權設定登記，一者乃怕代清償第二順位抵押債務過程中原
    第二順位抵押權人反悔實行流抵契約先辦理所有權移轉，二
    者為保障被告乙○○之權益（被告乙○○亦負責代償，僅名
    義只登記為被告丙○○○），且此等情事乃為被告乙○○及
    被告丙○○○之約定，已與被告丁○○無涉云云，惟：依
    所提被證1 不動產買賣契約書第11條其他約定事項第2 點定
    明第1 次款1,900,000 元由被告丙○○○直接代被告丁○○
    償還第二順位抵押權人即訴外人徐邦桂債務，第4 點乃約定
    為保障被告丙○○○權益，被告丁○○同意先行設定被告乙○○抵押權5,000,000 元云云，已與其所述保障被告乙○○
    之權益有別。更何況彼在偵查庭中自承錢係被告丁○○之姊
    姊在美國匯來，為丁○○姊姊之錢，並非被告乙○○，分文
    未付，如何需保障其權益？又，如系爭房地價值只剩合庫
    貸款餘額及第二順位抵押權2,000,000 元，合約4,700,000
    元，被告丙○○○既已將系爭房地過戶予自己，代價僅代償
    第一、二順位抵押權，其餘分文未付，亦無保障其權益之必
    要。
  (4)另依被告所提出之異動索引所示，系爭房地雖於97年10月2
    日設定第二順位最高限額2,000,000 元抵押權予訴外人徐邦
    桂，因被告丁○○向其借款18,000,000元，惟已於99年1 月
    10日以清償為原因，塗銷該登記。然原告亦認上開抵押權登
    記應無實際之債權關係存在，蓋上述抵押權為積欠原告4,10
    0,000 元借款到期未償後（97年9 月17日）半個月內緊急設
    定，已有脫產之嫌。抑且最高限額抵押權所擔保之債權需有
    實際債權憑證，然被告所提被證1 本票及借據竟無貸與人姓
    名，且500,000 元本票竟連發票日亦未記載，借據亦無書立
    日期，顯係臨訟杜撰。另被告亦未提出已收受訴外人徐邦桂
    借款1,800,000 元及向訴外人徐邦桂清償而支付其1,800,00
    0 元借款之來源與去向之實際證物，是單憑其主張應屬不實
    。
  (5)至被告復稱，被告乙○○臺灣銀行帳戶於97年12月23日轉入
    被告丙○○○臺灣銀行帳戶1,510,000 元，再於97年12月26
    日轉入1,500,000 元於被告丁○○臺灣銀行帳戶，該帳戶亦
    於97年12月24日由被告乙○○存入450,000 元，共計1,950,
    000 元以上，用以證明有給付價金云云，惟：上開匯款係為
    不實之價金1,500,000 元不動產買賣契約作實績，顯非真正
    ，已見前述。且依被告所提被證2 之97年12月19日不動產買
    賣契約書第2 條第1 款第1 次付款僅為1,900,000 元整，被
    告乙○○、丙○○○何以竟匯至1,950,000 元，已有不實。
    再參以被告丁○○臺灣銀行帳戶開設時間為97年12月24日，
    被告丙○○○則於同年12月23日開設臺灣銀行帳戶，97年12
    月26日匯出1,500,000 元後即不再使用，可見兩帳戶純為互
    相轉匯，以取得有轉帳匯款實績之用，其目的當係在圖其虛
    偽買賣之事實而掩人耳目而已。至被告丁○○臺灣銀行帳戶
    97年12月24日開戶，12月26日匯入1,500,000 元，隨即於97
    年12月29日及98年1 月5 日轉出101,000 元及1,500,000 元
    後，即未再使用該帳戶，由是更明上開帳戶亦純為作匯款轉
    帳實績之用無訛。
  (四)依財政部臺灣北區國稅局新莊稽徵所函附之被告丁○○申報
    贈與稅資料，被告等於該申報案件係主張被告丁○○將系爭
    房地以1,500,000 元出售予被告丙○○○，並以97年12月26
    日臺灣銀行信義分行帳戶之資金匯款1,500,000 元至被告丁○○臺灣銀行新莊分行帳戶作為價金，並書立二親等財產買
    賣主張案件分析表及不動產買賣契約書，與被告等人在本件
    所主張之買賣情形完全不同，可見兩買賣契約均係為特定目
    的臨訟杜撰，其中價金1,500,000 元之買賣契約與其所述本
    案並無任何款項支付被告丁○○明顯不同，顯屬非兩造真意
    ，則依該非真意契約所為之匯款1,500,000 元，亦非真正甚
    明。次者，依被告所提被證2 不動產買賣契約書第2 條第2
    款所定交尾款金額即2,793,794 元，被告是稱其為97年12月
    29日止之貸款餘額，並舉被證4 放款帳務資料查詢單為據，
    惟依合作金庫商業銀行北三重分行函覆內容，據該分行99年
    3 月31日合金北三重放字第0990001159號函稱：該借款至97
    年12月19日止借款餘額為2,803,650 元，是如被告等確有於
    訂約日之97年12月19日向合作金庫商業銀行北三重分行查詢
    本件貸款餘額，其數字當為2,803,650 元，不可能是2,793,
    794 元，蓋被告豈有於97年12月19日可以知10數日後之97年
    12月29日之貸款餘額之理。是該不動產買賣契約書當不可能
    於97年12月19日書立，而係其後臨訟書立，且因誤認資料而
    不正確，是該契約亦顯屬虛偽不實。何況合庫金庫商業銀行
    前揭函復稱：上開借款無辦理貸款名義人變更，亦未曾辦理
    貸款名義人之變更，與被告所稱因合作金庫商業銀行之授信
    限制而未辦理債務移轉，並非被告等不願辦理云云亦均不實
    ，此更足證明彼等買賣與抵押均係虛偽。另被告復稱目前貸
    款均由被告乙○○、丙○○○所繳納云云，惟其所舉繳納均
    僅有提領現金之紀錄，且每月金額不一，已顯有不實，且自
    98年6 月起與合庫金庫商業銀行前函所稱該借款每期應攤還
    之本息金額，係約定由借款人於本行開立之活期儲蓄存款帳
    戶內逕行扣繳，該帳戶自97年12月份起均係以現金（無摺）
    存入款項，無法查證係由何人存入，均有不同，且每月攤還
    本息僅14,850元，竟提領20,000元，未免差距過大，復且交
    易日期亦相差過久，足見上開被告所提付款憑證係與本件無
    關，更足證明系爭貸款仍由被告丁○○自行繳納，而非被告
    丙○○○或被告乙○○。
  (五)為此，爰依民法第87條第1 項、第113 條、第184 條、第24
    4 條第1 項（見本院卷一第238 頁）、第4 項之規定，提起
    本件訴訟，並聲明求為判決如下：
    (1)先位聲明部分：
    確認被告丁○○與被告丙○○○間就系爭房地於97年12月
      19日所為之買賣債權行為及於98年1 月6 日經臺北縣新莊
      地政事務所登記次序三，以買賣為原因之物權移轉登記行
      為均無效。
    被告丁○○與被告丙○○○間就系爭房地於98年1 月6 日
      以買賣為原因經臺北縣新莊地政事務所所為之所有權移轉
      登記，應予塗銷。
    確認被告丁○○與被告乙○○間就系爭房地於97年12月31
      日所為債權額比例為全部，所設定5,000,000 元之抵押權
      登記物權行為無效。
    被告丁○○與被告乙○○間就系爭房地於97年12月31日所
      為5,000,000 元之抵押權設定登記應予塗銷。
    (2)備位聲明部分：
    被告丁○○與被告丙○○○間就系爭房地於97年12月19日
      所為之買賣債權行為及於98年1 月6 日所為之所有權移轉
      登記物權行為應予撤銷。
    被告丁○○與被告丙○○○間就系爭房地於98年1 月6 日
      以買賣為原因經臺北縣新莊地政事務所所為之所有權移轉
      登記，應予塗銷。
    被告丁○○與被告乙○○間就系爭房地於97年12月31日所
      為債權額比例為全部，所設定5,000,000 元之抵押權登記
      物權行為應予撤銷。
    被告丁○○與被告乙○○間就系爭房地於97年12月31日所
      為5,000,000元之抵押權設定登記應予塗銷。
二、被告則以下列情詞資為抗辯，並均聲明求為判決：原告之訴
    駁回。
  (一)被告丁○○並未收受原告之借款4,100,000 元，其間並未存
    有消費借貸法律關係，原告請求塗銷本件所有權移轉等登記
    ，並無理由：
  (1)被告丁○○否認於97年6 月間向原告借款4,100,000 元之事
    ，且被告丁○○並未收受原告上揭款項，其間並未存有消費
    借貸法律關係，依法應由原告負舉證之責，證明原告有保全
    之債權存在，以及保全之必要性，尤其原告主張之債務清償
    提示請求期為98年1 月19日，其債權尚未發生，參照最高法
    院判例意旨，原告請求依民法第244 條之規定塗銷本件所有
    權移轉等登記，並無理由。此外，依原告於99年3 月5 日準
    備狀所自承將所謂借款款項匯給訴外人許智超等語，亦足證
    明原告並未將所謂之借款交付被告丁○○，兩造間即未存續
    借貸法律關係，是原告請求塗銷本件所有權移轉等登記，自
    無理由。被告丁○○對於原告有借款債權之存在嚴正予以否
    認。
  (2)原告固主張臺灣臺北地方法院98年度北簡字第8233號宣示判
    決筆錄所示之支票一共8 張金額共計4,100,000 元，係被告
    丁○○所簽發向原告借款云云，然已為被告丁○○否認在案
    ，業如前述，且按支票為無因證券，支票債權人就其取得支
    票之原因，固不負證明之責任，惟執票人子既主張支票係發
    票人丑向伊借款而簽發交付，以為清償方法，丑復抗辯其未
    收受借款，消費借貸並未成立，則就借款之已交付事實，即
    應由子負舉證責任，有最高法院73年度第1 次民事庭會議決
    議(二)可資參照。被告丁○○並未收受原告4,100,000 元之款
    項，原告應對渠取得支票之原因乃係被告丁○○向之借款，
    而渠亦應對付款予被告丁○○負舉證責任甚明。否則原告提
    出本件撤銷訴訟即無理由。次者，原告之所以會取得如附表
    一所示支票，據知乃訴外人許智超與原告間之債務關係，實
    與被告丁○○無涉，即明原告所為主張實無理由。
  (二)原告指稱被告間就系爭房地所為之抵押權設定、買賣及所有
    權移轉登記皆屬通謀虛偽意思表示之行為云云，並非事實：
  (1)第三人主張表意人與相對人通謀而為虛偽意思表示，該第三
    人應負舉證之責，有最高法院48年台上字第29號判例參照。
    本件被告丁○○固曾簽發原證3 之兩份聲明書，但就被告間
    就系爭房地之抵押權設定、買賣及所有權移轉登記並無通謀
    虛偽意思表示之行為，亦不能以此作為通謀虛偽意思表示行
    為之證據。
  (2)蓋因本件系爭房地被告丁○○除先於96年3 月19日間設定借
    貸款之抵押3,600,000 元予訴外人合作金庫銀行外，又向訴
    外人徐邦桂借款1,800,000 元，並設定第二順位抵押權擔保
    ，因已屆清償期（98年1 月1 日），且有流抵契約之約定，
    而被告丁○○復無力清償本息，該系爭房地又係被告乙○○
    、丙○○○所居住使用，恐將被拍賣或過戶移轉，被告丁○○乃將系爭房地之所有權移轉登記予被告丙○○○等，並約
    由被告乙○○、丙○○○即被告丁○○之父母出面負擔稅費
    等，暨代為清償第二順位抵押債務，以及負擔承接原合作金
    庫銀行之3,600,000 元貸款（餘額為2,793,794 元），由被
    告乙○○及丙○○○陸續負責清償合作金庫銀行之債款。因
    此，就被告丁○○而言，伊確就系爭房地之所有權移轉登記
    過程中未取分文，因均由被告乙○○、丙○○○即被告丁○○之父母出面負擔系爭房地移轉之相關稅費等，並代為清償
    原第二順位抵押債務，以及負擔承接原合作金庫銀行之3,60
    0,000 元貸款，故被告丁○○實已受有免負擔債務之利益達
    4,700,000 元以上，近達購買本件房地市價行情，等同於被
    告丁○○之父母已給付被告丁○○購買本件房地之價金，並
    非無償，更足證被告間並無通謀虛偽意思表示故意脫產無效
    之行為甚明。
  (3)既然被告丁○○之相關本件系爭房地貸借款皆約定由其父母
    即被告乙○○及丙○○○清償及負擔，而當時系爭房地之所
    有權於97年12月19日已在辦理過戶移轉予被告丙○○○（事
    實上係遲至98年1 月6 日才登記完竣），再於97年12月31日
    將系爭房地設定抵押給被告乙○○5,000,000 元之緣由，一
    者乃怕為代清償第二順位抵押債務過程中，原第二順位抵押
    權人反悔實行流抵契約先行辦理所有權移轉，且另為了保障
    被告乙○○之權益（蓋被告乙○○亦負責代償，僅產權名義
    只登記被告丙○○○），而先將系爭房地反設定予被告乙○○5,000,000 元之抵押權以為擔保（98年12月31日登記完竣
    ），此等情事乃為被告乙○○及被告丙○○○之約定，已與
    被告丁○○無涉，故就被告丁○○而言固分文未取，已如前
    述，但就被告乙○○等而言並非無償，亦非通謀虛偽設定之
    無效行為。而原告98年11月14日迫使被告丁○○出具上述原
    證3 之聲明書，故未使被告丁○○將該過戶移轉之緣由表明
    清楚，還令被告丁○○聲稱被告乙○○之5,000,000 元抵押
    權設定伊不知情云云，意有所指甚明，是以原告指稱被告間
    就系爭房地所為之買賣、所有權移轉登記、設定抵押登記屬
    通謀虛偽意思表示之行為云云，並非事實。
  (三)如前所述，被告丁○○先前已將本件系爭房地設定高達5,00
    0,000 元之抵押債款，未料嗣後被告丁○○屆期無法自行清
    償抵押債務，面臨原第二順位抵押權人實行流抵契約先行辦
    理所有權移轉之境，且早於原告主張之債務清償提示請求之
    98年1 月19日前，被告乙○○及丙○○○為保障自己居住之
    權益，乃出面籌資代被告丁○○負責清償優先之抵押債務，
    因此被告間約定將系爭房地移轉登記予被告丙○○○，另設
    定抵押權予被告乙○○，被告丁○○固然未收取分文，實由
    其父母代為負責及清償原優先之抵押債務，足作為被告乙○○及丙○○○取得系爭房地所有權及抵押權之代價，參照最
    高法院判例意旨，被告丁○○固一方面係減少其財產，但亦
    係減少其債務，並非無償之贈與行為。況被告丁○○之父母
    即被告乙○○及丙○○○亦不知原告債權之情事下，其間顯
    非脫產之詐害債權行為甚明，故原告之撤銷訴訟主張並無理
    由。
  (四)原證3 之所載內容與事實不符，不能當本案不利於被告之證
    據：
  (1)被告丁○○確實是遭受原告脅迫而簽下原證3 之聲明書，原
    告向被告丁○○表明若被告丁○○不寫聲明書，則無法對幕
    後金主交代，原告也會被拖累，因此脅迫被告丁○○一定要
    簽下該聲明書，否則將對渠及家人不利，而被告丁○○所簽
    下之聲明書內容亦非事實（如後所述），且是受原告脅迫簽
    下，原告固提出原證3 之聲明書，確非事實，應不足採為不
    利被告之證據。
  (2)被告丁○○因受原告恐嚇、脅迫而簽下原證3 之聲明書，被
    告丁○○在此情境下怎可能再報警提告？被告丁○○一開始
    若不畏懼原告之恐嚇、脅迫，亦不可能簽下非事實之聲明書
    ，又怎麼可能在恐懼簽下聲明書後再報警提告！原告稱被告
    丁○○為何不提出告訴反證證明書為真云云，顯有違經驗事
    理，而不足採信！
  (五)原告又指稱被告乙○○、丙○○○年事已高，根本無資力，
    亦無謀生能力，如何清償本息云云，亦不足採信：
  (1)被告乙○○、丙○○○年事雖高，然被告乙○○乃是退休之
    公務人員，領有退休補助，本身亦有存款，有臺灣銀行存款
    帳戶可證。從該帳戶可以看出被告乙○○每月至少有10,000
    元甚至達70,000元、80,000元之存款餘額，足以繳納本件之
    貸款每月16,000元至17,000元之資力，原告所為指訴，洵屬
    無據，實無可採。
  (2)被告乙○○為保自身及太太晚年養老之住所，對於女兒即被
    告丁○○已無力清償系爭房地之對訴外人合作金庫銀行及訴
    外人徐邦桂之抵押債務，挺身而出代為清償第二順位訴外人
    徐邦桂之抵押債務，並承接原合作金庫銀行之3,600,000 元
    貸款，亦已陸續清償，故被告乙○○年雖逾90，然伊為了老
    伴、女兒及安居之住所，籌錢清償貸款，辦理買賣及資金流
    程皆為事實，並非無據，原告所為指訴，並不實在，顯不足
    採。
  (六)原告又主張被告所提出之被證2 不動產買賣契約書第11條其
    他約定事項欄第2 款約定由被告丙○○○直接代被告丁○○
    償還訴外人徐邦桂之債務之清償方式有誤，亦顯不足採信云
    云。然查：
  (1)被告丁○○無力清償合作金庫銀行及訴外人徐邦桂之抵押債
    務本息，系爭房地又係被告乙○○、丙○○○居住使用，恐
    遭拍賣或過戶移轉，被告乙○○、丙○○○即出面處理，並
    負擔相關過戶移轉及抵押稅費等，並代為清償第二順位訴外
    人徐邦桂之抵押債務本息，以及負擔承接原合作金庫銀行之
    3,600,000 元貸款（餘額為2,793,794 元），並由被告乙○○、丙○○○陸續負責清償合作金庫銀行之債款，亦即被告
    丁○○確實將系爭房地之所有權移轉登記予被告丙○○○等
    ，並非虛偽，原告任意指摘，不足採信。
  (2)被告丁○○雖於系爭房地之所有權移轉登記過程中未取分文
    ，然渠實已受有免負擔債務之利益達4,700,000 元以上，以
    及該系爭房地之相關稅費、原第二順位抵押債務及原合作金
    庫銀行之3,600,000 元貸款，等同於被告丁○○之父母已給
    付被告丁○○購買系爭房地之價金，亦即證明被告丁○○所
    載未取得分文不實，原告強詞奪理，實不足採。
  (3)被告丁○○清償第二順位訴外人徐邦桂之抵押債務資金1,90
    0,000 元確係由被告乙○○、丙○○○之女兒即訴外人陶明
    珍於97年12月23日從加拿大結匯加幣78000 元折合新臺幣2,
    102,680 元轉入被告乙○○之臺灣銀行帳戶中（0000000000
    00）。且為證明被告丙○○○確實有給付買賣價金，乃由上
    開被告乙○○臺灣銀行帳戶再轉入1,510,000 元入被告丙○○○之臺灣銀行帳戶（帳號：000000000000）。再於97年12
    月26日由上開被告丙○○○之帳戶轉匯1,500,000 元入被告
    丁○○設於臺灣銀行之帳戶中（帳號：000000000000），該
    帳戶亦於97年12月24日由上開被告乙○○之臺灣銀行帳戶中
    再匯入450,000 元，即該帳戶已由被告乙○○等存入高達1,
    950,000 元以上，足證被告丙○○○等有給付本件之買賣價
    金。
  (4)又被告乙○○等亦陸續由該被告丁○○之上開臺灣銀行帳戶
    中提領現金繳納相關稅費等，並於98年1 月5 日提領1,500,
    000 元換發臺灣銀行本行支票（臺支申請傳票為被告乙○○
    之名義），交由訴外人即代書甲○○向訴外人徐邦桂清償1,
    900,000 元之抵押借款本息，之後再於98年1 月10日辦理塗
    銷抵押權之登記，完成整個買賣交易手續，並無任何虛偽買
    賣之情事（至於合作金庫銀行之債務未辦理移轉是因為合作
    金庫銀行之授信限制，並非被告等不願辦理，並予敘明，原
    告指稱被告等未辦理承接登記而認為本案買賣有虛偽之情，
    亦不可採！）。
  (5)被告丁○○之相關本件系爭房地貸款皆已約定由被告之父母
    即被告乙○○、丙○○○清償及負擔，亦確實為兩老籌資代
    為清償，已如前述，被告乙○○、丙○○○為保障權益（僅
    產權名義只登記被告丙○○○）而先將系爭房地反設定予被
    告乙○○5,000,000 元之抵押權以為擔保（98年12月31日登
    記完竣），亦為真實，而該等情事乃為被告乙○○、丙○○○約定被告丁○○配合辦理，實已與被告丁○○無涉，亦即
    被告丁○○所出具之原證3 聲明書所載不知設定5,000,000
    元之抵押權等語，亦與事實不符，故不能當對本案被告不利
    之證據，再予敘明。另被告丁○○確有向訴外人徐邦桂借款
    本金達1,800,000 元，被告乙○○、陶琇瑜亦已代被告丁○○清償第二順位抵押債務本息共1,900,000 元，故原告仍否
    認該等事實，亦已無足採。
三、本件兩造不爭執之事實（見本院卷二第5頁起）：
  (一)原告對被告丁○○有4,100,000 元及各自提示日起至清償日
    止，按年息6 ％計算之利息之票據債權存在，且該票據債權
    業經臺灣臺北地方法院於98年5 月27日判決並確定在案。
  (二)坐落臺北縣新莊市○○段210 地號、面積3,904.49平方公尺
    、權利範圍100000分之402 土地，及其上建號7320、門牌號
    碼臺北縣新莊市○○○路93之2 號9 樓建物（即系爭房地）
    原為被告丁○○所有；被告丁○○就系爭房地於97年12月31
    日設定最高限額抵押權5,000,000 元與被告乙○○；被告丁○○以買賣（發生日期為97年12月19日）為原因，將系爭房
    地辦理所有權移轉登記與被告丙○○○，並於98年1 月6 日
    辦理所有權移轉登記完畢。現系爭房地登記所有權人為被告
    丙○○○，被告乙○○為系爭房地設定最高限額抵押權5,00
    0,000 元之抵押權人。
  (三)本院卷第17頁、第18頁之聲明書確實係由被告丁○○所為，
    其上有關被告丁○○之簽名及捺印均屬真正。
  (四)被告丁○○曾於97年12月31日向財政部臺灣省北區國稅局新
    莊稽徵所辦理二親等以內親屬間買賣案件之贈與稅申報，並
    因提出被告丁○○在臺灣銀行新莊分行第000000000000號帳
    戶存摺、被告丙○○○在臺灣銀行信義分行第000000000000
    號帳戶存摺及記載於97年12月26日被告丙○○○（買受方）
    持有臺灣銀行信義分行帳戶之資金匯款1,500,000 元至被告
    丁○○（出賣人）持有臺灣銀行新莊分行帳戶作為價金之二
    親等財產買賣主張案件分析表暨1,500,000 元之97年12月19
    日不動產買賣契約書後，經財政部臺灣省北區國稅局發給非
    屬贈與財產同意移轉證明書，供其辦理移轉登記用。
  (五)被告於本件訴訟審理中，提出日期為97年12月19日之不動產
    買賣契約書，且該契約書第2 條係記載：「本契約買賣金額
    共4,693,794 元」。
四、本件經兩造協議簡化之爭點如下（見本院卷二第5 頁反面起
    ）：
  (一)被告間就系爭房地所為之買賣債權行為及所有權移轉登記物
    權行為是否均為通謀虛偽意思表示之行為？
  (二)被告間就系爭房地所為之抵押權設定登記物權行為是否為通
    謀虛偽意思表示之行為？
  (三)被告間就系爭房地所為之買賣債權行為及所有權移轉登記物
    權行為是否為無償行為？原告可否聲請法院撤銷？
  (四)被告間就系爭房地所為之抵押權設定登記物權行為是否為無
    償行為？原告可否聲請法院撤銷？
五、關於「被告間就系爭房地所為之買賣債權行為及所有權移轉
    登記物權行為是否均為通謀虛偽意思表示之行為？」爭點部
    分：
  (一)按「表意人與相對人通謀而為虛偽意思表示者，其意思表示
    無效。但不得以其無效對抗善意第三人。」民法第87條第1
    項定有明文。惟第三人主張表意人與相對人通謀而為虛偽意
    思表示者，該第三人應負舉證之責，並有最高法院48年台上
    字第29號判例要旨可資參照。次按稱買賣者，謂當事人約定
    一方移轉財產權於他方，他方支付價金之契約；當事人就標
    的物及其價金互相同意時，買賣契約即為成立，民法第345
    條第1 、2 項定有明文。本件原告既主張被告間以附表二所
    示之系爭房地為標的物所為之買賣暨所有權移轉登記行為均
    係屬通謀虛偽意思表示所為，依上說明，自應由原告就被告
    間對系爭買賣契約之必要之點，即價金與標的物之意思表示
    確係通謀虛偽意思表示乙節負舉證責任。又原告雖曾提出系
    爭房地之登記謄本各1 件以及由被告丁○○所出具之聲明書
    1 紙為據，然該登記謄本至多僅能證明被告間確於98年1 月
    6 日以買賣為物權移轉原因，而就附表二所示之系爭房地為
    所有權移轉登記，尚不足以證明被告間實無買賣行為之意思
    表示合致。至原告所另提出之由被告丁○○所出具之聲明書
    1 紙，其內容雖確有載明：「本人丁○○座落於新莊市○○○路93-2號9F之房屋，本人無條件過戶給丙○○○女士，因
    此未取得分文，特此聲明」等語（見本院卷第18頁），惟被
    告丁○○已抗辯係遭原告脅迫所為，且參以該所載內容經本
    院調查後，復堪認係屬事實不符（詳後述），自亦不足採為
    有利原告之認定。此外，原告並未能提出其他足資證明被告
    間實無買賣行為意思表示合致之證據，依首揭舉證責任分配
    之原則，自難認原告之主張為可採。
  (二)況且，關於本件買賣之緣由，業經被告供明：係因被告丁○○除先於96年3 月19日間將本件系爭房地設定借貸款之抵押
    3,600,000 元予訴外人合作金庫銀行外，又向訴外人徐邦桂
    借款1,800,000 元，設定第二順位抵押權擔保，因已屆清償
    期（97年12月31日），且有約定流抵契約，而系爭房地又係
    被告乙○○及丙○○○所居住使用者，因被告丁○○無力清
    償本息及借款，被告乙○○、丙○○○眼看清償期將至，恐
    怕系爭房地被拍賣或過戶移轉，遂與被告丁○○約定由被告
    乙○○、丙○○○即被告丁○○之父母出面負擔一切稅費等
    ，並代為清償第二順位抵押債務，以及負擔承接原合作金庫
    銀行之3,600,000 元貸款餘額，並由被告乙○○、丙○○○
    陸續負責清償合作金庫銀行之債款，而被告丁○○則需將系
    爭房地之所有權移轉登記予被告丙○○○等情在卷，且參以
    被告乙○○、丙○○○確實設籍並居住於系爭房地乙節，亦
    有渠等戶籍資料、身分證影本及本院送達證書等在卷可稽，
    則被告乙○○、丙○○○為保自身晚年養老之住所，而對於
    女兒即被告丁○○已無力清償之系爭房地所負抵押債務，挺
    身而出，籌錢代為清償，並承接原貸款餘額，並以此方式換
    取（購得）其女兒即被告丁○○名下所有之系爭房地，其情
    按諸常理，亦難謂有悖，自堪認被告間就系爭房地應已達買
    賣之債權及物權合意甚明。
  (三)至原告雖一再指摘被告間關於本件買賣價金數額、給付方式
    等均與買賣契約書所載不符，可見被告間係屬通謀虛偽意思
    表示；被告乙○○、丙○○○並無資力，如何負擔承接合作
    金庫銀行之債款；以及第二順位抵押債權亦應係虛偽設定，
    並無實際之債權債務關係等節。惟查：
  (1)依被告所提渠等間就系爭房地簽訂之不動產買賣契約書，其
    內已載明買賣之標的物、價金、付款方式，並由契約當事人
    即被告等人分別簽名（見本院卷一第76頁至第80頁），該契
    約書並無不合理之處。又由臺北縣新莊地政事務所於99年1
    月20日以北縣莊地登字第0990001054號函函送本院之附表二
    所示系爭房地移轉登記申請等資料，附表二所示系爭房地確
    以買賣為移轉登記原因，買受人為被告丙○○○（即上開不
    動產買賣契約書所指定之登記名義人）、出賣人為被告丁○○，並依法繳納各項稅捐，有上開函文暨土地登記申請書、
    土地增值稅繳款書、土地所有權買賣移轉契約書、建築改良
    物所有權移轉契約書、契稅繳款書、丁○○印鑑證明、財政
    部臺灣省北區國稅局非屬贈與財產同意移轉證明書、土地所
    有權狀、建物所有權狀等件（以上皆影本）在卷可稽（見本
    院卷一第32頁、第45至第59頁），是已難認被告間買賣附表
    二所示系爭房地為通謀虛偽之意思表示。
  (2)抑且，關於系爭房地之買賣價金及其給付方式，依被告所述
    ，雙方乃係約定由被告乙○○、丙○○○出面負擔一切稅費
    等，並代為清償第二順位抵押債務，以及負擔承接原合作金
    庫銀行之貸款餘額為其數額，且該數額經核算後，除稅費外
    ，其中第二順位抵押債務金額為1,900,000 元，另原合作金
    庫銀行之貸款餘額則為2,793,794 元，故該買賣契約書第2
    條方會記載：「本契約買賣金額共計4,693,794 元，其付款
    條件如下：1.第1 次款1,900,000 元。2.第2 次款即交屋款
    2,793,794 元，即乙方（指被告丁○○）原在合庫銀行北三
    重分行貸款，自簽約後由甲方承接繳付。」、其他約定事項
    亦方有「第1 次款1,900,000 元由甲方直接代乙方償還第二
    順位抵押權人徐邦桂債務」之記載，核與證人即代書甲○○
    於本院審理時，到庭所述『本件買賣總價金是4,693,794 元
    ，第1 次款1,900,000 元是被告丁○○的媽媽匯到被告丁○○帳戶內，匯多少渠不清楚，但渠有拿到一張銀行本票1,50
    0,000 元及400,000 元的現金，因為被告丁○○有向地下錢
    莊借錢，不方便出面還款，所以是由渠代被告丁○○至新莊
    地政事務所當場還款跟塗銷第二順位抵押權，全部共還了1,
    900,000 元。另剩下的價金，渠聽被告等人說本來是要辦理
    合庫貸款的更名，但是因為被告丁○○父母親的年事已高，
    無法辦理更名，所以變成由其父母親來繳』等情相符，並有
    被告所提出之不動產買賣契約書、臺灣銀行本行支票申請書
    代收入傳票、系爭房地之異動索引、被告乙○○之臺灣銀行
    乙種綜合存款存摺內頁明細、臺灣銀行買匯水單/ 交易憑證
    、被告丙○○○臺灣銀行乙種綜合存款存摺內頁明細、被告
    丁○○臺灣銀行乙種綜合存款存摺內頁明細等在卷可稽，堪
    信為真。原告雖仍以上情顯與被告間在該買賣契約書第2 條
    上所載「第2 次交屋款2,793,794 元，即原在合庫銀行北三
    重分行貸款，自簽約後由被告承接繳付」之情有所不一，蓋
    依合庫銀行北三重分行之函覆可知，簽約日之97年12月19日
    其貸款餘額為2,803,650 元，並非買賣契約書上所寫之2,79
    3,794 元，足徵該買賣契約書乃事後臨訟製作云云。惟上開
    金額係已預先扣除應由被告丁○○所繳付之97年12月20日該
    次分期款（實際上係於97年12月30日繳納）乙節，業經被告
    所陳明，且依卷附資料，亦無證據顯示被告乙○○、丙○○○所已給付之價金有再回流之情形，更遑論依最高法院96年
    度台上字第201 號判決意旨：「買賣是否出於通謀虛偽意思
    表示，與買賣價金已否以債權抵償，並無必然之關係，價金
    未確實支付，不即表示未有效成立買賣」，縱令本件買賣價
    金未確實支付，亦不表示被告間之買賣即係出於通謀之意思
    表示，故原告以此指摘被告間係屬通謀虛偽意思表示云云，
    仍難謂可採。
  (3)又依被告乙○○所提出之存摺內頁資料以觀，其確實尚有薪
    資之收入，且每月存摺餘額平均皆在數萬元以上，核與本院
    向臺灣銀行函調之被告乙○○存摺存款歷史明細資料所示相
    符（見本院卷第139 頁起），可徵被告乙○○應有足夠資力
    可負擔支應被告丁○○原合庫銀行北三重分行貸款之每期分
    期款約15,000元之清償。故原告質疑被告乙○○並無承接繳
    付原貸款餘額之資力云云，亦委無可取。
  (4)另關於第二順位抵押債權並非虛偽設定，且係有實際之債權
    債務關係存在，於被告乙○○依兩造間買賣契約書之約定以
    第1 期款1,900,000 元代償後，業經辦理塗銷登記在案乙情
    ，亦為證人即代書甲○○於本院審理時證述明確在卷，並有
    被告乙○○用以償還之資金來源即訴外人陶明珍結匯加幣78
    ,000元（折合新臺幣為2,102,680 元）之匯款資料（見本院
    卷第109 頁起）、被告彼此間入、出帳之存摺內頁明細（見
    本院卷第105 頁起）、1,500,000 元台支本票暨其兌現資料
    （見本院卷第146 頁）以及系爭房地之登記謄本等在卷可按
    ，可徵被告間確實有以代償第二順位抵押債務作為部分價金
    支付之約定甚明。原告雖又以其給付方式與買賣契約書之約
    定內容有異，而質疑其真實性云云。惟該買賣契約書其他約
    定事項雖有約定由被告乙○○、丙○○○直接代被告丁○○
    償還第二順位抵押權人徐邦桂債務，但並未限制渠等先將款
    項匯入被告丁○○帳戶後，再逕由該帳戶內提取款項代為清
    償之舉，自難僅因上揭之給付過程，即認所為係與買賣契約
    書由被告乙○○、丙○○○直接代被告丁○○償還之約定內
    容有所不一，而足為被告間係屬通謀之認定依據，蓋探究被
    告間約定之真意，當係重在以部分價金償還第二順位抵押債
    務，至於償還之方式如何，則應非所問。
  (5)末者，依遺產及贈與稅法第5 條第6 款規定，二親等以內親
    屬間財產之買賣，以贈與論，課徵贈與稅，但能提出已支付
    價款之確實證明，且該已支付之價款非由出賣人貸與或提供
    擔保向他人借得者不在此限，此條規定旨在避免親屬間藉買
    賣以規避贈與稅之課徵，核係稅務上之考量，非謂二親等親
    屬間無成立買賣契約之可能，仍應由法院綜合一切證據判斷
    之。依此，本件被告雖曾提出如本院卷第165 頁至第167 頁
    所示之買賣契約書予國稅局，然該買賣契約書之提出，依證
    人甲○○所述，因純係為證明被告間確有買賣乙情，並已有
    價款1,500,000 元交付之實，故於不妨礙被告間確實有買賣
    之前提下，始另提出價款載為1,500,000 元之該份買賣契約
    書予國稅局，以作為應否課徵贈與稅之稅務上考量，與被告
    間是否通謀意思表示並無干係，原告以此主張足資證明被告
    間係屬通謀云云，同屬率斷，要無可取。
  (四)依此，綜合上情以析，堪認被告間就系爭房地確實有買賣之
    債權及物權合意，被告乙○○、丙○○○乃係以就買賣價金
    中之1,900,000 元代償系爭房地上之第二順位抵押債務，及
    以承接繳付被告丁○○原向合庫銀行北三重分行貸款之餘額
    作為買賣尾款之給付，由被告乙○○、丙○○○繼續負責清
    償合庫銀行北三重分行之債款等方式為價金之數額，並予以
    給付完畢，原告主張渠等間係屬通謀虛偽意思表示云云，並
    未能舉證以明，使本院形成確實之心證。從而，原告為保全
    債權，依民法第87條第1 項規定，主張被告間就系爭房地之
    買賣及物權移轉登記行為無效，訴請判決確認，並依民法第
    242 條、第113 條及侵權行為之法則，代位被告丁○○訴請
    被告丙○○○應將系爭房地於98年1 月6 日之所有權移轉登
    記塗銷，回復登記為被告丁○○名義，尚屬無據，不應准許
    。
六、關於「被告間就系爭房地所為之抵押權設定登記物權行為是
    否為通謀虛偽意思表示之行為？」爭點部分：
  (一)被告間就系爭房地確實有買賣之債權及物權合意乙節，已如
    上述，且被告乙○○、丙○○○乃係以該買賣價金中之1,90
    0,000 元逕代償系爭房地上之第二順位抵押債務，及以承接
    繳付被告丁○○原向合庫銀行北三重分行貸款之餘額作為買
    賣尾款之給付等情，亦經認定屬實如前，復參以被告所辯設
    定上揭抵押權之緣由，一則係因為害怕於代償第二順位抵押
    債務過程中，原第二順位抵押權人即訴外人徐邦桂反悔實行
    流抵契約而先行辦理所有權之移轉，另一方面亦係為了保障
    被告乙○○之權益，蓋被告乙○○亦負責代償，僅產權名義
    登記於被告丙○○○名下，方於買賣契約中特別約定應辦理
    該抵押權之設定予被告乙○○等語，衡諸常理，亦難謂有所
    違反，抑且其情經核又與證人甲○○於本院審理時所為證述
    ：本件當事人間有辦理抵押權設定，是伊所承辦，設定原因
    係因為當初被告丁○○之父母親已經有付了1,900,000 元要
    來買系爭房地，而辦理過戶到過戶完成之間會有2 到3 星期
    的工作期間，為了擔心怕被查封及保障已付現金的安全，所
    以才做設定之事。設定之債務人跟義務人都是被告丁○○。
    設定時，被告丁○○說要設定給她父親即被告乙○○，是被
    告丁○○說的，伊是尊重當事人的意思，照被告丁○○的意
    思辦理。設定最高限額5,000,000 元之金額是依被告丁○○
    說的，在伊承辦過程中，伊有跟被告丁○○的父母親接觸過
    ，她父母親也要求做抵押權設定，也是怕被查封，及保障已
    付價金的安全。伊有提醒過被告丁○○說買受人為其母親，
    但是被告丁○○還是堅持設定給其父親，伊猜想被告丁○○
    是因為錢是從其父親這邊來的，所以設定給父親。房子過戶
    好，該抵押權5,000,000 元照理講是應該要塗銷了。設定抵
    押權5,000,000 元時，被告有提供身分證影本、印鑑證明書
    、權狀正本、被告丁○○還要在設定契約書上蓋印鑑章，被
    告乙○○部分蓋便章就可以等情大致相符（見本院卷二第10
    頁起）。此外，並有由臺北縣新莊地政事務所於99年1 月20
    日以北縣莊地登字第0990001054號函函送本院之系爭房地抵
    押權設定登記申請等資料，顯示系爭房地確以設定抵押權為
    登記原因，債權人為被告乙○○，債務人為被告丁○○，擔
    保債權總金額為5,000,000 元，擔保債權種類及範圍包括擔
    保債務人對抵押權人現在（包括過去所負現在尚未清償）及
    將來在本抵押權設定契約書所定最高限額內所負之債務，包
    括借款、貼現、墊款、票據、保證、因債務不履行而發生之
    損害賠償，取得執行名義之費用、保全抵押物之費用、因辦
    理債務人與抵押權人約定之擔保債權種類及範圍所生之手續
    費用乙節，有上開函文暨土地登記申請書、土地抵押權設定
    契約書以及被告丁○○印鑑證明等件（以上皆影本）在卷可
    稽，則系爭抵押權之設定既係在擔保被告乙○○已付價金之
    權益及債務不履行之損害賠償請求權，自顯無原告所稱之通
    謀虛偽情事。易言之，應亦堪認被告間就系爭房地所為之本
    件抵押權設定當屬真實，並非基於通謀虛偽之意思表示所為
    甚明。
  (二)原告就此雖同樣有提出由被告丁○○所出具之聲明書1 紙為
    據（見本院卷第17頁），且該聲明書之內容固亦有載明：「
    本人丁○○座落於民安西路93-2號之房屋，給乙○○設定伍
    佰萬元新臺幣，此行為本人並不知情，也未收取分文，特此
    聲明」等語，惟如前所述，被告丁○○業已抗辯係遭原告脅
    迫所為，且參以該所載內容經本院調查後，堪認屬事實應不
    相符，自亦尚不足遽採為有利原告之認定依據。此外，原告
    復未能提出其他足資證明被告間實無設定上揭抵押權之物權
    行為意思表示合致之證據，則依首揭舉證責任分配之原則，
    當亦難認原告之主張為可採。
  (三)綜上，堪認被告間就系爭房地確實有設定抵押權之物權合意
    ，原告主張渠等間係屬通謀虛偽意思表示云云，並未能舉證
    以明。從而，原告為保全債權，依民法第87條第1 項規定，
    主張被告間就系爭房地之抵押權設定物權行為無效，訴請判
    決確認，並依民法第242 條、第113 條及侵權行為之法則，
    代位被告丁○○訴請被告乙○○應將系爭房地於97年12月31
    日所為之抵押權設定登記予以塗銷，亦屬無據，不應准許。
七、關於「被告間就系爭房地所為之買賣債權行為及所有權移轉
    登記物權行為是否為無償行為？原告可否聲請法院撤銷？」
    爭點部分：
  (一)按債務人所為之無償行為，有害及債權者，債權人得聲請法
    院撤銷之。債務人所為之有償行為，於行為時明知有損害於
    債權人之權利者，以受益人於受益時亦知其情事者為限，債
    權人得聲請法院撤銷之。民法第244 條第1 項、第2 項定有
    明文。又民法第244 條第1 項、第2 項所稱之無償行為或有
    償行為，係以債務人與第三人間之行為是否互為對價關係之
    給付為其區別之標準，並有最高法院95年度台上字第2609號
    判決意旨可資參照。
  (二)查本件被告間乃係約定以由被告乙○○、丙○○○負擔稅費
    等，並代償系爭房地上之第二順位抵押債務，暨負責承接原
    以系爭房地向合作金庫銀行所為之抵押貸款餘額方式為移轉
    系爭房地之對價，並就此成立買賣契約，尚非通謀虛偽意思
    表示之結果，該買賣契約應認係屬有效成立乙節，業如前述
    ，則基於該買賣契約，債務人即被告丁○○所為之移轉登記
    行為與第三人即被告乙○○、丙○○○所為之代償行為間，
    顯然有對價關係存在，係屬互為對價關係之給付無訛，依上
    說明，自難認被告間就系爭房地所為之買賣債權行為及所有
    權移轉登記物權行為係屬無償行為。準此，原告主張依民法
    第244 條第1 項規定，得訴請法院撤銷被告間所為之上揭債
    權、物權行為云云，自屬於法無據，難以准許。
  (三)從而，原告為保全債權，依民法第244 條第1 項規定，請求
    撤銷被告間就系爭房地所為之買賣債權行為及所有權移轉登
    記物權行為，並依民法第244 條第4 項規定，訴請被告丙○○○應將系爭房地於98年1 月6 日以買賣為原因，所為之所
    有權移轉登記予以塗銷，均屬無由，不應准許。
八、關於「被告間就系爭房地所為之抵押權設定登記物權行為是
    否為無償行為？原告可否聲請法院撤銷？」爭點部分：
  (一)按當事人約定設定不動產抵押權之債權契約若為有償行為，
    辦理抵押權設定登記之物權行為為履行債務之行為，即非無
    償。本件被告間就系爭房地所為之抵押權設定，乃緣於系爭
    房地業經被告丁○○設定第二順位抵押權與訴外人徐邦桂，
    且有流抵契約之約定，而該第二順位抵押債務復已屆期，又
    因辦理買賣過戶事宜尚須2 至3 星期之工作期間，故為免於
    代償第二順位抵押債務過程中，原第二順位抵押權人即訴外
    人徐邦桂反悔實行流抵契約而先行辦理所有權之移轉，且亦
    為了保障被告乙○○所已付價金之權益，被告間乃於買賣契
    約中其他約定事項特別約定，由被告丁○○於過戶前先以系
    爭房地設定最高限額抵押權5,000,000 元與被告乙○○，以
    擔保被告乙○○於系爭房地不能移轉過戶得向被告丁○○請
    求返還價金及損害賠償之權利乙情，業經詳述如前，並有不
    動產買賣契約書在卷可稽（見本院卷一第78頁），則系爭最
    高限額抵押權之設定既係為擔保該買賣契約簽立後，被告乙○○因系爭房地不能移轉過戶時，得向被告丁○○請求返還
    價金及損害賠償之權利，且係於97年12月19日買賣契約簽訂
    當時所已為之約定，並非97年12月31日再另行約定者，是97
    年12月31日被告間之抵押權設定顯為履行上揭之買賣契約，
    依前說明，此抵押權之設定與上揭買賣契約之履行有對價關
    係，自非無償行為。準此，原告主張依民法第244 條第1 項
    規定，訴請法院撤銷被告間所為之上揭抵押權設定登記物權
    行為云云，亦同屬於法無據，要無可取。
  (二)從而，原告為保全債權，依民法第244 條第1 項規定，請求
    撤銷被告間就系爭房地所為之抵押權設定登記物權行為，並
    依民法第244 條第4 項規定，訴請被告乙○○應將系爭房地
    於97年12月31日，所為最高限額5,000,000 元抵押權設定登
    記予以塗銷，亦係屬無由，不應准許。
九、綜上所陳，原告依民法第87條第1 項、第113 條、第184 條
    、第244 條第1 項、第4 項之規定，先位請求：(1)確認被告
    丁○○與被告丙○○○間就系爭房地於97年12月19日所為之
    買賣債權行為及於98年1 月6 日經臺北縣新莊地政事務所登
    記次序三，以買賣為原因之物權移轉登記行為均無效。(2)被
    告丁○○與被告丙○○○間就系爭房地於98年1 月6 日以買
    賣為原因經臺北縣新莊地政事務所所為之所有權移轉登記，
    應予塗銷。(3)確認被告丁○○與被告乙○○間就系爭房地於
    97年12月31日所為債權額比例為全部，所設定5,000,000 元
    之抵押權登記物權行為無效。(4)被告丁○○與被告乙○○間
    就系爭房地於97年12月31日所為5,000,000 元之抵押權設定
    登記應予塗銷；備位請求：(1)被告丁○○與被告丙○○○間
    就系爭房地於97年12月19日所為之買賣債權行為及於98年1
    月6 日所為之所有權移轉登記物權行為應予撤銷。(2)被告丁○○與被告丙○○○間就系爭房地於98年1 月6 日以買賣為
    原因經臺北縣新莊地政事務所所為之所有權移轉登記，應予
    塗銷。(3)被告丁○○與被告乙○○間就系爭房地於97年12月
    31日所為債權額比例為全部，所設定5,000,000 元之抵押權
    登記物權行為應予撤銷。(4)被告丁○○與被告乙○○間就系
    爭房地於97年12月31日所為5,000,000 元之抵押權設定登記
    應予塗銷，均無理由，應予駁回。
十、因本案事證已臻明確，兩造其餘主張、陳述及所提之證據暨
    攻擊防禦方法，經本院審酌後，認與本案判斷結果無影響，
    均毋庸再予一一審酌，附此敘明。
十一、結論：本件原告之訴為無理由，依民事訴訟法第78條，判
      決如主文。
中    華    民    國    99    年    10    月    29    日
                  民事第一庭    法  官  黃若美
以上正本係照原本作成
如對本判決上訴，須於判決送達後20日內向本院提出上訴狀。如
委任律師提起上訴者，應一併繳納上訴審裁判費。
中    華    民    國    99    年    10    月    29    日
                                書記官  高偉庭
附表一
┌──┬────┬───┬─────┬────┬────┐
│編號│付款人  │發票日│支票號碼  │金額    │提示日  │
├──┼────┼───┼─────┼────┼────┤
│?@ │台新銀行│970612│CD0000000 │40萬元  │980119  │
│    │復興分行│      │          │        │        │
├──┼────┼───┼─────┼────┼────┤
│ 二 │同上    │970620│CD0000000 │30萬元  │980119  │
├──┼────┼───┼─────┼────┼────┤
│ 三 │同上    │970729│CD0000000 │50萬元  │980119  │
├──┼────┼───┼─────┼────┼────┤
│ 四 │同上    │970803│CD0000000 │30萬元  │980119  │
├──┼────┼───┼─────┼────┼────┤
│ 五 │同上    │970820│CD0000000 │25萬元  │980119  │
├──┼────┼───┼─────┼────┼────┤
│ 六 │同上    │970830│CD0000000 │50萬元  │980119  │
├──┼────┼───┼─────┼────┼────┤
│ 七 │同上    │970909│CD0000000 │85萬元  │980119  │
├──┼────┼───┼─────┼────┼────┤
│ 八 │同上    │970917│CD0000000 │100萬元 │980119  │
└──┴────┴───┴─────┴────┴────┘
附表二：
┌───────────────────────────────┐
│土    地    標    示                                          │
├─────────────┬──┬─────┬────┬───┤
│土地坐落                  │地目│面積      │權利範圍│ 備註 │
├─────────────┼──┼─────┼────┼───┤
│臺北縣新莊市○○段210地號 │ 建 │3904.49平 │100000分│      │
│                          │    │方公尺    │之402   │      │
└─────────────┴──┴─────┴────┴───┘
┌─────────────────────────────────────┐
│建    物    標    示                                                      │
├──┬────┬──────┬───────┬───────────┬──┤
│建號│基地坐落│  建物門牌  │建物式樣主要建│建物面積（平方公尺）  │權利│
│    │        │            │築材料及房屋層│                      │    │
│    │        │            │數            │                      │範圍│
├──┼────┼──────┼───────┼─────┬─────┼──┤
│7320│同上    │臺北縣新莊市│14層鋼筋混凝土│樓層面積  │附屬建物主│全部│
│    │        │民安西路93之│造            │          │要建築材料│    │
│    │        │2號9樓      │              │          │及用途    │    │
│    │        │            │              ├─────┼─────┤    │
│    │        │            │              │9 層：71.4│陽台7.87平│    │
│    │        │            │              │9平方公尺 │方公尺；雨│    │
│    │        │            │              │          │遮0.92平方│    │
│    │        │            │              │          │公尺      │    │
├──┴────┴──────┴───────┴─────┴─────┴──┤
│共有部分：同段7458建號，面積9,372.16平方公尺，權利範圍100000分之163。     │
│          同段7463建號，面積313.71平方公尺，權利範圍100000分之4325。      │
└─────────────────────────────────────┘

司法院資訊處製作；財團法人民間司法改革基金會備份。
